臺灣臺中地方法院民事判決
111年度簡字第9號
原      告  李糶霖即龔鑫鎂之承受訴訟人

訴訟代理人  李家正  
原      告  李靉樺即龔鑫鎂之承受訴訟人    
                     住台中市○○區○○街00號                        李金隨即龔鑫鎂之承受訴訟人

            李糶燃即龔鑫鎂之承受訴訟人    

            李岳霖即龔鑫鎂之承受訴訟人    

上3人共同
訴訟代理人  蕭立俊律師
複代理人    柯秉志律師（民國110年11月3日解除委任)
被      告  陳政易  
            王秋福  
共      同
訴訟代理人  王全中律師
上列原告因被告業務過失致重傷案件（本院109年度沙交簡字第2
號），提起刑事附帶民事訴訟請求損害賠償（本院110年度沙交
簡附民字第2號），經本院刑事庭裁定移送前來，本院於民國111
年5月11日言詞辯論終結，判決如下：
    主    文
被告應連帶給付原告新臺幣參萬捌仟柒佰柒拾元，及自民國109
年1月21日起至清償日止按週年利率百分之五計算之利息。
原告其餘之訴駁回。
訴訟費用由被告連帶負擔百分之一；餘由原告負擔。
本判決原告勝訴部分得假執行。但被告如以新臺幣參萬捌仟柒佰
柒拾元為原告預供擔保，得免為假執行。
原告其餘假執行之聲請駁回。
    事實及理由
壹、程序事項：
一、民事訴訟法第427條第2項於民國110年1月20日經總統令公布
    修正第11款，新增本於道路交通事故有所請求而涉訟之事件
    ，不問其標的金額或價額一律適用簡易程序，並自公布之日
    起算至第3日起發生效力即自110年1月22日起施行。上開修
    正條文施行後，於修正前已繫屬之事件，其法院管轄權及審
    理程序，未經終局裁判者，適用修正後之規定，曾經終局裁
    判者，則適用修正前之規定，民事訴訟法施行法亦增訂第4
    條之1之規定。本件係原告本於道路交通事故有所請求而涉
    訟之損害賠償事件，於民事訴訟法第427條第2項修正前即已
    繫屬本院，於修正後尚未經終局裁判，依上述修正後之規定
    ，應適用簡易訴訟程序，合先敘明。
二、訴狀送達後，原告不得將原訴變更或追加他訴，但擴張或減
    縮應受判決事項之聲明，不在此限，民事訴訟法第255條第1
    項第3款定有明文。查原告起訴時聲明：被告應連帶給付原
    告新臺幣（下同）5,455,200元，及自起訴狀繕本送達翌日
    起至清償日止，按年息5%計算之利息【109年度沙交簡附民
    字第2號卷（下稱附民卷）第11頁】；訴狀送達後，原告於1
    10年10月26日以書狀更其聲明為：被告應連帶給付原告3,70
    4,957元，及自起訴狀繕本送達翌日起至清償日止，按年息5
    %計算之利息【本院109年度重訴字第339號卷（下稱重訴字
    卷）第285頁】，核屬減縮應受判決事項之聲明，合於前揭
    法條規定，應予准許。
三、當事人死亡者，訴訟程序在有繼承人、遺產管理人或其他依
    法令應續行訴訟之人承受其訴訟以前當然停止；第168條至
    第172條及前條所定之承受訴訟人，於得為承受時，應即為
    承受之聲明。他造當事人，亦得聲明承受訴訟；當事人不聲
    明承受訴訟時，法院亦得依職權，以裁定命其續行訴訟，民
    事訴訟法第168條、第175條、第178條分別有明文規定。本
    件訴訟繫屬中，原告龔鑫鎂於110年11月12日死亡，其繼承
    人為李糶霖、李金隨、李靉樺、李糶燃、李岳霖，有龔鑫鎂
    之除戶戶籍謄本、繼承系統表、繼承人戶籍謄本在卷可稽（
    重訴字卷第391-405頁)。其中李岳霖於111年3月9日具狀聲
    明承受訴訟（重訴字卷第417頁），應予准許；另李糶霖、
    李金隨、李靉樺、李糶燃及被告均未提出書狀向本院聲明承
    受訴訟，經本院依職權於111年3月18日以裁定命李糶霖、李
    金隨、李靉樺、李糶燃為龔鑫鎂之承受訴訟人，續行本件訴
    訟在案，故本件應由李糶霖、李金隨、李靉樺、李糶燃、李
    岳霖為龔鑫鎂之承受訴訟人，併予敘明。
貳、實體事項：
一、原告主張：
  ㈠被告陳政易以騎乘機車載送貨物為業，為從事業務之人，於1
    08年1月6日凌晨5時45分許，騎乘車牌號碼000-000號普通重
    型機車外出送貨，沿臺中市東區南京路由西往東方向行駛，
    行至南京路秀泰二館前時，本應注意車前狀況，並隨時採取
    必要之安全措施，而依當時天候為雨、夜間有照明、柏油路
    面濕潤、無缺陷、無障礙物、視距良好之情形，並無不能注
    意之情事，竟疏未注意車前狀況，不慎碰撞前方行走於外側
    車道之行人龔鑫鎂（下稱系爭事故），致龔鑫鎂受有右踝骨
    折術後組織壞死致右下肢膝下截肢之重傷害、右側小腿三踝
    移位111A，lIIB，或IIIC型開放性骨折、右側小指未明示指
    骨開放性骨折、頭部其他部位挫傷、右側膝部擦傷、下背和
    骨盆挫傷、未明示惻性後壁挫傷、唇挫傷、口腔挫傷、右側
    多處肋骨骨折、全身多處挫傷、右中指無名指小指遠端指骨
    骨折等普通傷害，經臺灣臺中地方檢察署以108年度偵字第1
    5223號起訴，現經鈞院受理在案。
　㈡被告陳政易對系爭事故應負過失之責，且與龔鑫鎂之損害結
    果間，具有相當因果關係，龔鑫鎂之身體權及健康權因被告
    陳政易之不法侵害行為而生損害，被告陳政易應負侵權行為
    損害賠償責任。被告王秋福為「秋福豬肉」負責人，亦為被
    告陳政易之僱主，事發當天被告陳政易受被告王秋福指示載
    送貨物而騎乘機車，顯為執行職務中，被告王秋福依民法第
    188條第1項規定，應與被告陳政易連帶負侵權行為損害賠償
    責任。
  ㈢原告請求之損害賠償數額：
  ⒈醫療費用123,579元
    龔鑫鎂因系爭事故分別經澄清綜合醫院（下稱澄清醫院）、
    阮綜合醫療社團法人阮綜合醫院（下稱阮綜合醫院）及義大
    醫療財團法人義大醫院（下稱義大醫院）加以搶救，分別支
    出澄清醫院醫療費用690元、阮綜合醫院醫療費用111,799
    元、義大醫院醫療費用11,090元，合計支出123,579元。
  ⒉住院期間看護費用33,000元
    龔鑫鎂於108年1月6日急診入阮綜合醫院，同年月14日出院
    ，住院9日，住院期間需專人全日照護，以每日2,200元計算
    ，費用為19,800元；龔鑫鎂於108年1月16日急診入義大醫院
    ，同年月27日出院，住院12日，住院期間需專人半日照護，
    以每日1,100元計算，費用為13,200元，合計住院期間之看
    護費用為33,000元。
　⒊增加生活上需要之費用143,287元　
    龔鑫鎂自澄清醫院轉診至阮綜合醫院支出救護車費10,000 
    元；因系爭故事故牙齒斷裂，前往怡加牙醫診所看診並製作
    假牙，支出36,050元；因下肢嚴重傷害，且行動不便，故需
    使用輪椅及輔具並製作義肢，支出72,600元；往返醫院之停
    車費及購買醫療用品、藥品，支出24,637元，合計增加費用
    143,287元。
　⒋將來之看護費2,994,582元
　　龔鑫鎂為26年7月24日生，於108年1月27日自義大醫院出院
    後終生需專人半日照護，出院時為81歲又6個月，平均餘命
    為10.06年，以每月30,000元計算，得一次請求之將來看護
    費用為2,994,582元【嗣因龔鑫鎂於110年11月12日死亡，原
    告李金隨、李糶燃、李岳霖僅請求自108年1月28日起至110
    年11月12日止，以每月30,000元計算之看護費用（重訴字卷
    第525頁）】。
  ⒌非財產上之損害150萬元
　　龔鑫鎂因系爭事故，導致面臨右腿截肢之重傷害，其身體本
    尚稱硬朗，能自行外出與朋友聊天，本可安享老年，因被告
    之行為不良於行，僅能於病床度過終日鬱鬱寡歡，身體及心
    理所受之煎熬痛苦難以筆墨形容，為此請求非財產上之損害
    150萬元
  ⒍以上，合計原告得請求之金額為4,794,448元，扣除龔鑫鎂已
    領取強制汽車保險之給付1,089,491元後，原告仍得請求之
    金額為3,704,957元。 
  ㈣被告主張被告陳政易受有體傷要求非財產上之損害150萬元
    並主張抵銷，惟被告從未提出診斷證明書證明其所受之傷害
    為何，請被告舉證。
  ㈤聲明：被告應連帶付原告3,704,957元及自起訴狀繕本送達
    翌日起至清償日止，按年息5%計算之利息；原告願供擔保  
    ，請准宣告假執行。
二、被告則以：
  ㈠系爭事故發生地點係在供車輛行駛之道路上，非行人行走之
    人行道上，足徵系爭事故之發生，係因龔鑫鎂違規至車輛行
    駛之車道，被告陳政易機車於系爭事故發生前，適有汽車自
    左後方快速通過，該汽車大燈強光與路燈燈光、機車大燈等
    光線交錯，復與上開強光照射物體形成之陰影造成明暗對比
    差之特殊情況，影響被告陳政易當時視覺，被告陳政易係依
    規定行駛於車道上，並無違規情形，因視覺暫留形成之短暫
    光盲致不能注意到車道上尚有違法行走之龔鑫鎂，不及反應
    而撞及龔鑫鎂，被告陳政易就系爭事故之發生並無故意或過
    失。
　㈡龔鑫鎂自澄清醫院自僱救護車轉診至阮綜合醫院，係其個人
    因素之非必要費用，不能請求被告給付；龔鑫鎂於108年1月
    14日自阮綜合醫院出院，同年月16日經急診入義大醫院，義
    大醫院診斷書記載「右側多處肋骨骨折」、「全身多處挫傷
    」、「右手中指無名指…指骨骨折」等診斷，均係系爭事故
    發生後澄清醫院、阮綜合醫院診斷時所無之體傷，上開傷勢
    非系爭事故所致，被告否認此部分體傷及治療與系爭事故之
    關聯性；龔鑫鎂係於108年4月15日才至怡加牙醫診所諮詢並
    自述車禍導致假牙毀損，原告並未提出龔鑫鎂原假牙及假牙
    因系爭事故毀損之事證，被告否認其假牙毀損、費用支出之
    真實性及與系爭事故之關聯性；龔鑫鎂未經醫師指示自行使
    用西藥無必要性，其購買醫療器材及物品之真實性、必要性
    均應負舉證責任；將來看護費用部分，原告自認需半日看護
    ，如由家人任看護，每日1,200元，半日為600元，原告應提
    出各該日之看護家人、支出收據，如另請具有專業資格之看
    護人員，應提出日數、看護人員姓名及確實支付費用之單據
    ；系爭事故係因龔鑫鎂違規行走車道所致，其請求150萬元
    精神慰撫金實屬過高。
　㈢龔鑫鎂就已支付之醫療費用、看護費用及增加生活上費用業
    依強制汽車責任保險法向保險人申請獲得保險給付，就此部
    分再向被告請求給付暨利息，難認為有理由；就原告請求之
    金額超過強制險給付部分，因龔鑫鎂違反保護他人法律違規
    行走車道，致被告陳政易人車倒地受傷所受之非財產上損害
    150萬元，以被告陳政易應分擔部分主張抵銷。
　㈣龔鑫鎂及其子女違反澄清醫院醫師告知需於6小時內開刀等醫
    囑事項，要求轉阮綜合醫院而辦理自動出院，搭乘救護車轉
    院至阮綜合醫院，延誤手術治療之黃金期間，遲至系爭事故
    發生6小時後之13：20始開始動刀，與醫師治療醫囑指示不
    符，並於醫師治療期間，自行不當使用西藥，龔鑫鎂所為係
    怠於避免或減少損害，就截肢損害之發生、擴大有重大過失
    ，請依民法第217條逐次減輕或免除被告之賠償金額。
　㈤答辯聲明：原告之訴駁回；如受不利判決，被告王秋福願供
    擔保，請准宣告免為假執行。
三、本件經整理兩造不爭執及爭執事項之結果（依訴訟資料修改
    部分文字）：
　㈠兩造不爭執之事項：　
  ⒈被告陳政易受僱於被告王秋福，從事騎乘機車載送貨物之業
    務，於108年1月6日凌晨5時45分許，被告陳政易騎乘車牌號
    碼000-000號重型機車（登記名義人為姜錦足即被告王秋福
    之妻）送貨時，沿臺中市東區南京路由西往東方向行駛，在
    臺中市東區南京路秀泰二館前與行走於外側車道之龔鑫鎂發
    生碰撞之系爭事故。  
  ⒉龔鑫鎂經由救護車於同日6時14分至澄清醫院急診，五級檢傷
    為第二級，龔鑫鎂於澄清醫院停留1小時47分後，於108 年1
    月6日8時11分離院。澄清醫院診斷證明書記載病名：「右側
    小腿三踝移位111A，lIIB，或IIIC型開放性骨折、右側小指
    未明示指骨開放性骨折、頭部其他部位挫傷、右側膝部擦傷
    、下背和骨盆挫傷、未明示側性後壁挫傷、唇挫傷、口腔挫
    傷」、醫師囑言記載：「病患因上述原因於108年1 月6日6
    時14分至急診就醫，於108年1月6日8時11分離院」（附民卷
    第29頁）。
  ⒊龔鑫鎂自澄清醫院辦理自動離院，經由救護車轉診至阮綜合
    醫院急診入院就診治療。於同日12時50分開始麻醉，12時55
    分手術開始，至16時10分手術結束，108年1月14日出院。阮
    綜合醫院診斷證明書記載病名：「右腳踝開放性骨折？血管
    受傷、右小指骨折、胸挫傷、下背挫傷、牙齒斷裂、右髖部
    扭挫傷」、醫師囑言記載：「該員因上述病因於民國108年1
    月6日由急診入院，接受右腳清創及內固定手術，於民國108
    年1月14日出院」（附民卷第33頁）。
  ⒋龔鑫鎂於108年1月16日經由急診入義大醫院，於同年月27日
    出院，義大醫院診斷證明書記載診斷：「右髁骨折術後組織
    壞死、右側多處肋骨骨折、全身多處挫傷、右中指無名指小
    指遠端指骨骨折」、醫囑記載：「病患因上述疾病於西元20
    19年1月16日經由急診入院，於西元2019年1月17日右下肢截
    肢手術，於西元2019年1月27日出院」（附民卷第31頁）。
  ⒌龔鑫鎂於108年4月15日由家人陪同至怡加牙醫診所諮詢假牙
    製作事宜，自述一月份車禍導致原有假牙毀損，經住院恢復
    後至該診所製作假牙，於108年5月1日假牙製作完成，以恢
    復因舊有假牙損壞而影響的咀嚼功能（重訴字卷第165頁）
    。
  ⒍龔鑫鎂因上述⒉-⒌之就醫過程合計支出醫療費用123,579元及
    假牙費用36,050元。另支出自澄清醫院經救護車轉診至阮綜
    合醫院之救護車費10,000元；購買輪椅、輔具及義肢費用72
    ,600元；醫療器材及交通費24,637元。
  ⒎龔鑫鎂於108年1月6日至同年月14日於阮綜合醫院住院9日，
    住院期間需專人全日照護；於108年1月16日至同年月27日於
    義大醫院住院，住院期間及出院後終生需專人半日照護。
  ⒏龔鑫鎂為26年7月24日生，於110年11月12日死亡，承受訴訟
    人為李糶霖、李金隨、李靉樺、李糶燃、李岳霖。
  ⒐龔鑫鎂為空中大學畢業，系爭事故發生時無業，領取老人中
    低收入補助每月7千餘元、有5名子女；被告陳政易為國中畢
    業，從事廚房雜工、送貨等工作；被告王秋福為國小肄業，
    為臺中市建國市場內之豬肉攤販，販售豬肉為業。兩造財產
    所得情形如本院查詢之稅務電子閘門財產所得調件明細表所
    示。
  ⒑龔鑫鎂已領取國泰世紀產物保險股份有限公司強制汽車責任
    保險之給付1,089,491元。
  ㈡兩造爭執之事項： 
  ⒈被告陳政易就系爭事故之發生是否應負肇事責任？
  ⒉龔鑫鎂於108年1月16日急診入義大醫院診斷證明書所記載之
    傷勢與系爭事故有無因果關係？
  ⒊龔鑫鎂就本件損害之發生或擴大，是否與有過失？
  ⑴龔鑫鎂就系爭事故之發生是否與有過失？
  ⑵龔鑫鎂於108年1月6日自澄清醫院「自動離院」，同日轉診至
    阮綜合醫院治療進行手術之行為是否與有過失？
  ⑶龔鑫鎂自行使用人生黃藥水、必達定傷口乾粉噴霧劑等成藥
    之行為，是否與有過失？
  ⒋被告王秋福對被告陳政易之選任及監督其職務之執行是否已
    盡相當之注意或縱加以相當之注意而仍不免發生損害？
  ⒌原告依侵權行為之法律關係請求被告賠償之各項金額是否有
    理由？
  ⒍被告陳政易所為抵銷抗辯是否有理由？
四、法院之判斷：
  ㈠被告陳政易就系爭事故應負肇事責任：
  ⒈原告主張於被告陳政易上揭時、地，騎乘機車外出送貨，疏
    未注意車前狀況，不慎碰撞前方行走於外側車道之龔鑫鎂等
    情，有臺中市政府警察局道路交通事故現場圖、道路交通事
    故調查報告表㈠、㈡、現場照片、談話紀錄表、補充資料表、
    調查筆錄等附於刑事卷內（臺中市政府警察局第三分局刑案
    偵查卷宗第5-13、19-43、47-53、59頁）可憑，業據本院調
    取本院109年度交簡上字第171號全卷查核屬實。
　⒉按汽車行駛時，駕駛人應注意車前狀況及兩車並行之間隔，
    並隨時採取必要之安全措施，道路交通安全規則第94條第3
    項定有明文。被告陳政易駕駛機車，於上開時地，本應注意
    遵上開規定，且依道路交通事故調查報告表㈠所示當時並無
    不能注意之情事，竟疏未注意機車前方有行人龔鑫鎂行走於
    外側車道上而自後撞及龔鑫鎂致其受傷，其行為自有過失。
    被告陳政易雖辯稱系爭事故發生前，適有汽車自左後方快速
    通過，強光等光線交錯，造成明暗對比差影響其視覺，致其
    不能注意云云，惟未據提出任何具體事證證明當時有何不能
    注意之情形，空言辯解尚難憑採。又本件經本院刑事庭送請
    臺中市車輛行車事故鑑定委員會鑑定及臺中市車輛行車事故
    鑑定覆議委員會覆議意見均以：「①陳政易駕駛普通重型機
    車，雨天夜間未注意車前狀況致碰撞前方行走之行人，與②
    行人龔鑫鎂，雨天夜間於設有人行道路段，行走於車道妨礙
    車輛通行，同為肇事原因。」（重訴字卷第235-242頁）；
    嗣本院再依被告聲請檢附刑事案全卷、影像光碟及警方現場
    照片檔案，函請逢甲大學車輛行車事故鑑定研究中心鑑定系
    爭事故之肇事責任，該校以111年3月31逢建字第1110006701
    號函覆以：「…本校該中心認為，若僅依卷附事故資料，甚
    可同意車鑑會及覆議會之鑑定意見」等語（重訴字卷第473
    頁），以上鑑定意見均與本院上開認定相同，從而，被告陳
    政易就系爭事故應負肇事責任，堪可認定。
  ㈡龔鑫鎂於義大醫院診斷證明書所記載之傷勢與被告陳政易之
    過失行為有相當因果關係：
　⒈按侵權行為損害賠償之債，須損害之發生與加害人之故意或
　　過失加害行為間有相當因果關係，始能成立。而所謂相當因
　　果關係，係指依經驗法則，綜合行為當時所存在之一切事實
  　，為客觀之事後審查，認為在一般情形上，有此環境，有此
　　此行為之同一條件，均發生同一之結果者，則該條件即為發
　　生結果之相當條件，行為與結果即有相當之因果關係（最高
　　法院98年度台上字第1953號裁判意旨參照）。又依學說上所
　　謂之「蛋殼頭蓋骨（Eggskull）理論」，無論被害人如何脆
　　弱，行為人之行為引起之損害，即便非一般人所能預期者，
　　行為人仍應擔負損害賠償責任，亦即縱被害人患有特殊體質
　　或舊疾，在無外力介入下，本不影響被害人之生命、身體及
　　健康狀態，因外力介入後，致被害人生命、身體及健康受損
　　，仍應肯認該外力與被害人所受損害間有因果關係，不因被
　　害人之特殊體質或舊疾影響因果關係之認定（臺灣高等法院
　　107年度上字第702號裁判同此意見）。
  ⒉經查：本件龔鑫鎂於系爭事故發生當日轉診至阮綜合醫院進
    行右腳清創及內固定手術，於108年1月14日自阮綜合醫院出
    院後，旋即於2日後即108年1月16日因義大醫院診斷證明書
    診斷欄所載診斷急診入義大醫院，並於翌日進行右下肢截肢
    手術，時間上與系爭事故發生時間及龔鑫鎂事故後就醫歷程
    密接，義大醫院診斷證明書所載診斷「右踝骨折術後…右側
    多處肋骨骨折、全身多處挫傷、右中指無名指小指遠端指骨
    骨折」與澄清醫院、阮綜合醫院診斷證明書記載病名「右側
    小腿三踝移位111A，lIIB，或IIIC型開放性骨折、右側小指
    未明示指骨開放性骨折、頭部其他部位挫傷、右側膝部擦傷
    、下背和骨盆挫傷、未明示側性後壁挫傷…」、「右腳踝開
    放性骨折？血管受傷、右小指骨折、胸挫傷、下背挫傷…右
    髖部扭挫傷」所示之主要受傷部位亦屬相符；另本院就義大
    醫院診斷證明書診斷欄所列「右髁骨折術後組織壞死、右側
    多處肋骨骨折、全身多處挫傷、右中指無名指小指遠端指骨
    骨折」及醫囑欄所列「右下肢膝下截肢」，函詢義大醫院是
    否屬龔鑫鎂於108年1月6日車禍所受之傷害？該院以109年11
    月16日義大醫院字第10902008號函覆以：「本院於前開診斷
    證明書記載病人龔鑫鎂受有『右髁骨折術後組織壞死、右側
    多處肋骨骨折、全身多處挫傷、右中指無名指小指遠端指骨
    骨折、右下肢膝下截肢』之傷勢，前揭傷勢係車禍事故所致
    。」（重訴字卷第141頁），準此，龔鑫鎂於義大醫院診斷
    證明書所記載之診斷均係因系爭事故所致，應堪認定。
　⒊本件嗣依被告聲請送中山醫學大學附設醫院（下稱中山醫院
    ）鑑定，中山醫院111年4月15日中山醫大附醫法務字第1110
    003674號函所附鑑定報告書鑑定意見雖以：「病患龔鑫鎂（
    下稱患者）本身有糖尿病高血壓慢性疾病，以及高齡，末稍
    循環比較一般人差，加上開放性骨折合併血管受傷為嚴重及
    緊急性手術，手術一般會在6小時內執行，患者選擇自動離
    院轉診已經會增加感染，不癒合及組織壞死的機率…傷勢惡
    化之可能性增加，從而導致截肢的可能性增加。」等語（重
    訴字卷第493頁）。惟龔鑫鎂縱因其個人特殊體質或舊疾，
    並因延誤就醫而導致截肢之可能性增加，應屬其就損害之擴
    大是否與有過失之問題（詳後述），但並不影響本院就義大
    醫院診斷證明書所載上述傷勢係出於系爭事故所致之判斷，
    蓋龔鑫鎂如未遇系爭事故，其個人之特殊體質及舊疾，並不
    會造成右踝開放性骨折及術後組織壞死以致截肢之結果，上
    述損害仍係因有系爭事故之外力介入始行發生，依前揭說明
    ，仍應認為義大醫院診斷證明書所載診斷俱與被告陳政易之
    過失行為間具有相當因果關係。
　㈢因故意或過失，不法侵害他人之權利者，負損害賠償責任；
    汽車、機車或其他非依軌道行駛之動力車輛，在使用中加損
    害於他人者，駕駛人應賠償因此所生之損害。但於防止損害
    之發生，已盡相當之注意者，不在此限。民法第184條第1項
    、第191條之2分別定有明文。系爭事故係被告陳政易駕駛機
    車行經上述路段，撞及行人龔鑫鎂而肇事，為兩造所不爭執
    ，且被告陳政易就系爭故應負過失責任，業經本院認定如前
    ，被告陳政易復未舉證證明其使用機車，對於防止系爭事故
    所致損害之發生，已盡相當之注意，則依上開說明，被告陳
    政易自應依前揭規定賠償龔鑫鎂因此所生之損害。
　㈣被告王秋福不得主張免責：
  ⒈受僱人因執行職務，不法侵害他人之權利者，由僱用人與行
    為人連帶負損害賠償責任。但選任受僱人及監督其職務之執
    行，已盡相當之注意或縱加以相當之注意而仍不免發生損害
    者，僱用人不負賠償責任，民法第188條第1項定有明文。而
    僱用人主張其選任受僱人及監督其職務之執行，已盡相當之
    注意或縱加以相當之注意而仍不免發生損害者，應就其主張
    免責之事實，負舉證之責。
　⒉本件被告陳政易係受僱於被告王秋福，從事騎乘機車載送貨
    物之業務，且當天係受被告王秋福指示，駕駛被告王秋福之
    妻為登記名義人之機車送貨時發生系爭事故，為兩造所不爭
    執，則被告陳政易係因執行職務而侵害龔鑫鎂之權利，被告
    王秋福為被告陳政易之雇主，復未舉證證明其選任及監督被
    告陳政易職務之執行，已盡相當之注意或縱加以相當之注意
    而仍不免發生損害，自不得主張免責。從而，原告依民法第
    188條第1項前段規定請求被告王秋福應連帶負侵權行為之損
    害賠償責任，亦屬有據，　
　㈤不法侵害他人之身體或健康者，對於被害人因此喪失或減少
    勞動能力或增加生活上之需要時，應負損害賠償責任；不法
    侵害他人之身體、健康、名譽、自由、信用、隱私、貞操，
    或不法侵害其他人格法益而情節重大者，被害人雖非財產上
    之損害，亦得請求賠償相當之金額。民法第184條第1項前段
    、第193條第1項、第195條第1項分別定有明文。茲就原告得
    請求賠償之項目及金額，分敘如下：
　⒈醫療費用：
    原告主張龔鑫鎂因系爭事故支出澄清醫院、阮綜合醫院及義
    大醫院醫療費用690元、111,799元、11,090元，合計123,57
    9元，業據提出醫療費用收據為證（附民卷第37-52頁），且
    為被告所不爭執，堪信屬實。
  ⒉住院期間看護費用：
　⑴親屬代為照顧被害人之起居，固係基於親情，但親屬看護所
    付出之勞力並非不能評價為金錢，雖因二者身分關係而免除
    被害人之支付義務，惟此種基於身分關係之恩惠，自不能加
    惠於加害人。故由親屬看護時雖無現實看護費之支付，仍應
    認被害人受有相當於看護費之損害，得向上訴人請求賠償，
    始符公平原則（最高法院94年度台上字第1543號裁判意旨參
    照）。準此，被害人如因加害人之侵權行為而有受看護照  
    顧之必要，縱無現實看護費用之支付，亦得向加害人請求賠
    償相當於看護費用之損害。
　⑵龔鑫鎂於108年1月6日急診入阮綜合醫院，同年月14日出院，
    住院9日，有原告提出之阮綜合醫院診證明書為證（附民卷
    第33頁），其於阮合醫院住院期間需要專人全日照護，有阮
    綜合醫院109年10月22日阮醫教字0000000000號函可憑（重
    訴字卷第127頁），原告主張專人全日照護以每日2,200元計
    算乙情，復為被告所不爭執（重訴字卷第60頁），故龔鑫鎂
    於阮綜合醫院住院期間，所受相當於看護費之損害為19,800
    元（2,200元×9＝19,800元）；龔鑫鎂於108年1月16日急診入
    義大醫院，同年月27日出院，住院12日，有原告提出之義大
    醫院診斷證明書為證（附民卷第31頁），義大醫院110年4月
    21日義大醫院字第11000689號函雖以龔鑫鎂自108年1月17日
    截肢手術日起終生需專人半日照護（重訴字卷第169頁），
    惟前引義大醫院診斷證明書醫囑欄已記載：「…住院期間需
    專人照顧…」，且本院衡酌龔鑫鎂於108年1月16日即因急診
    入義大醫院住院，並於翌日進行截肢手術，足見其急診入院
    時，病況已屬危急，則原告主張自108年1月16日起即有專人
    半日照護之需求，應屬可採，以半日看護費用1,100元計算
    ，龔鑫鎂於義大醫院住院期間所受相當於看護費用之損害為
    13,200元（1,100元×12＝13,200元）。
　⒊其他增加生活上需要之費用：
　⑴原告主張龔鑫鎂自澄清醫院轉診至阮綜合醫院支出救護車費1
    0,000元，雖據提出救護車收費派車單為證（附民卷第53頁
    ），惟龔鑫鎂係辦理自動離院而自澄清醫院轉診至阮綜合醫
    院，且原告並未提出當時有何不能在澄清醫院進行手術治療
    而必須轉診之證明，則此部分費用之支出，係出於其個人之
    醫療選擇，難認為屬必要費用之負擔，不得向被告請求賠償
    。
　⑵原告主張龔鑫美支出假牙費用36,000元及牙醫診所掛號費50
    元，業據提出怡加牙醫診所門診醫療費用收據及診斷證明書
    為證（附民卷第55-57頁），並有怡加牙醫診所110年4月13
    日回函在卷可憑（重訴字卷第165頁）。被告雖否認此部分
    請求與系爭事故之關聯性，惟澄清醫院之診斷證明書病名欄
    已記載：「唇挫傷、口腔挫傷」（附民卷第29頁）；阮綜合
    醫院之診斷明書病名欄亦記載：「⒌牙齒斷裂」（附民卷第3
    3頁），足見龔鑫鎂確因系爭事故致其牙齒斷裂，則原告主
    張龔鑫鎂有重新製作假牙之需求，並向被告請求賠償假牙費
    用及牙醫診所掛號費合計36,050元，核屬有據。
　⑶原告主張龔鑫鎂支出購買輪椅、輔具及義肢費用72,600元，
    業據提出統一發票為證（附民卷第61-62頁），且依義大醫
    院診斷證明書醫囑欄記載：「病患因右下肢截肢，須輪椅及
    助行器輔助，須便盆椅以利日常生活」（附民卷第31頁），
    則原告此部分之請求亦為必要費用，應予准許。
　⑷原告主張支出往返醫院之停車費及購買醫療用品、藥品費用
    ，業據提出藥局報價單、統一發票、電子發票證明聯、銷貨
    明細資料、藥局收據等為證（附民卷第63-67、69-71頁），
    惟其中購買杏一藥局補體素468元（附民卷第66頁）無法證
    明為必需支出之費用，不應准許；另扣除重複項目之金額後
    ，原告得請求此部分費用合計為7,399元（即停車費用310元
    、正宗藥局537元、成功合理藥局270元、屈臣氏110元、丁
    丁藥局1,492元、信安藥局4,380元、富翔藥局300元）。
  ⑸原告主張龔鑫鎂截肢後，生活起居較不便利，因此購買貴妃
    椅供使用，支出17,000元，雖據提出估價單為證（附民卷第
    68頁），惟依義大醫院診斷書囑欄記載所需購買利於日常生
    活之物品，並不包含貴妃椅，原告復未舉證確有購買貴妃椅
    供龔鑫鎂日常使用之需求，則此部分請求無從准許。
　⒋出院後看護費：
　⑴按「增加生活上之需要」，係指被害以前無此需要，因為受
    侵害，始有支付此費用之需要而言。其因身體或健康受不法
    侵害，需人長期看護，就將來應支付之看護費，係屬增加生
    活上需要之費用，被害人得請求賠償（最高法院96年度台上
    字第513號裁判意旨參照）。龔鑫鎂於108年1月27日自義大
    醫院出院後終生需專人半日照護，有前揭義大醫院函可憑，
    則原告請求被告賠償出院後相當於看護費用之損害，自屬有
    據。
　⑵龔鑫鎂出院後自108年1月28日起即有專人半日照護之需求，
    依專人半日看護費用1,100元計算，每月約為33,000元，原
    告主張依每月3萬元計算，堪認相當應予准許。龔鑫鎂嗣於1
    10年11月12日死亡，則自108年1月28日起至110年11月12日
    止，以每月3萬元計算相當於看護費用之損害，合計為1,005
    ,871元【（30,000元×4/31）＋（30,000元×33）＋（30,000元
    ×12/30）＝1,005,871元，小數點以下4捨5入，以下同】。
  ⒌非財產上之損害：
　⑴按慰藉金之賠償須以人格權遭遇侵害，使精神上受有痛苦為
    必要，其核給之標準可斟酌雙方身分、資力與加害程度，及
    其他各種情形核定相當之數額（最高法院51年度台上字第22
    3號裁判意旨參照）；是慰藉金之多寡，應斟酌雙方之身分
    、地位、資力與加害之程度及其他各種情形核定相當之數額
    。其金額是否相當，自應依實際加害情形與被害人所受之痛
    苦及雙方之身分、地位、經濟狀況等關係決定之（最高法院
    85年度台上字第460號裁判意旨參照）。
　⑵本院審酌龔鑫鎂因系爭事故，致其受有前述傷害並最終導致
    右下肢截肢，所餘終生行動受限且日常生活均需專人照護，
    其身體及心理所受之痛苦堪信非輕及原告為空中大學畢業，
    系爭事故發生時無業，領取老人中低收入補助每月7千餘元
    、有5名子女；被告陳政易為國中畢業，從事廚房雜工、送
    貨等工作；被告王秋福為國小肄業，為臺中市建國市場內之
    豬肉攤販，販售豬肉為業；兩造之財產所得情形如本院查詢
    之稅務電子閘門財產所得調件明細表所示（證物袋內）；被
    告侵害行為之情節及侵害程度等一切情狀，認為龔鑫鎂請求
    被告賠償非財產上損害150萬元尚屬適當，應予准許。
　㈥龔鑫鎂就本件損害之發生、擴大與有過失：
　⒈損害之發生或擴大，被害人與有過失者，法院得減輕賠償金
    額，或免除之，民法第217條第1項定有明文。此項規定之目
    的在謀求加害人與被害人間之公平，倘受害人於事故之發生
    亦有過失時，由加害人負全部賠償責任，未免失諸過酷，是
    以賦與法院得不待當事人之主張，減輕其賠償金額或免除之
    職權。換言之，基於過失相抵之責任減輕或免除，非僅為抗
    辯之一種，亦可使請求權全部或一部為之消滅，故裁判上得
    以職權斟酌之。另所謂被害人與有過失，只須其行為為損害
    之共同原因，且其過失行為並有助成損害之發生或擴大者，
    即屬相當，不問賠償義務人應負故意、過失或無過失責任，
    均有該條項規定之適用；而急重症病患身體狀況所致之危險
    因素，雖不得指係與有過失，但該危險因素原存有之不利益
    ，應由其自行承擔，應類推適用上開被害人與有過失之規定
    ，減輕該行為人之賠償責任，以維當事人間之公平。（最高
    法院86年度台上字第1178號、105年度台上字第136號裁判意
    旨參照）。
  ⒉按行人應在劃設之人行道行走，在未劃設人行道之道路，應
    靠邊行走，並不得在道路上任意奔跑、追逐、嬉戲或坐、臥
    、蹲、立，阻礙交通。道路交通安全規則第133條定有明文
    。系爭事故發之地點係在臺中市東區南京路秀泰二館前外側
    車道，其右側設有人行道，有前述道路交通事故現場圖可憑
    ，龔鑫鎂為行人，行經上述路段時，本應遵守上開規定行走
    在人行道上，竟違規行走在車道上，妨礙行駛於車道上車輛
    之通行，並致生系爭事故，其行為亦有過失甚明。原告李靉
    樺雖主張人行道上都被機車阻塞，龔鑫鎂無法走人行道，龔
    鑫鎂並無過失云云，惟依臺中市政府警察局第三分局檢送之
    照片（重訴字卷第173頁）及影像光碟（證物袋內）所示，
    現場機車、腳踏車係停放在車道上緊靠人行道，而人行道上
    則無明顯障礙物致無法供行人行走之情事，是原告李靉樺上
    開主張，自無可採。本院綜衡被告陳政易及龔鑫鎂各自過失
    情節之輕重，認為被告陳政易及龔鑫鎂應就系爭事故發生各
    負擔50%之過失責任。
  ⒊本院依被告聲請檢附龔鑫鎂於澄清醫院、阮綜合醫院及義大
    醫院就醫之診斷證明書及病歷資料（含光碟）等囑託中山醫
    院鑑定龔鑫鎂之急診、自動離院、轉診、手術、截肢等就醫
    過程，是否有延誤就醫之情形？是否會造成車禍受傷之傷勢
    惡化加劇？或造成截肢結果之發生及損害擴大？鑑定意見以
    ：「⒈病患龔鑫鎂（下稱患者）本身有糖尿病高血壓慢性疾
    病，以及高齡，末稍循環比較一般人差，加上開放性骨折合
    併血管受傷為嚴重及緊急性手術，手術一般會在6小時內執
    行，患者選擇自動離院轉診已經會增加感染，不癒合及組織
    壞死的機率，延誤就醫導致受傷惡化。澄清醫院急診已作初
    步傷口處理及詳盡解釋風險。⒉患者本身有糖尿病病史，加
    上開放性骨折合併血管受傷，延誤就醫，導致血液循環下降
    ，導致勢惡化之可能性增加，從而導致截肢的可能性增加。
    」（重訴字卷第493頁）。原告李靉樺雖指龔鑫鎂轉診至阮
    綜合醫院當時既然在第一時間沒有進行截肢手術，應該就沒
    延誤就醫的問題，惟查：系爭事故發生於108年1月6日5時45
    分許，龔鑫鎂於系爭事故發生後同日6時14分經送至澄清醫
    院急診，同日8時11分辦理自動離院，轉診至阮綜合醫院，
    為原告所不爭執，龔鑫鎂於阮綜合醫院進行清創及內固定手
    術，於同日12時50分開始麻醉，12時55分手術開始，劃刀時
    間為13時20分，同日16時10分手術結束（本院109年度交簡
    上字第171號卷㈠第141頁），則其手術開始時間距系爭事故
    發生已逾6小時，可堪認定。而依鑑定意見龔鑫鎂之開放性
    骨折合併血管受傷，手術一般應於6小時內執行，龔鑫鎂於
    事故發生後30分鐘內，即經送往澄清醫院急診，而澄清醫院
    屬臺中地區之區域級教學醫院，並無不能緊急執行該項手術
    之情形，龔鑫鎂經澄清醫院急診初步傷口處理並詳盡解釋風
    險後仍選擇自動離院，轉診至阮綜合醫院，其行為顯然自涉
    風險，並使其治療右踝開放性骨折合併血管受傷手術開始執
    行之時間已逾事故發生後6小時，再結合龔鑫鎂個人之特殊
    體質（高齡、末稍循環比較一般人差）及舊疾（糖尿病高血
    壓等慢性疾病），增加其感染，不癒合及組織壞死之機率並
    使傷勢惡化及截肢的可能性增加。本院綜合上述各情，認為
    龔鑫鎂自澄清醫院自動離院轉診至阮綜合醫院之行為，就其
    術後組織壞死致右下肢截肢之結果，造成損害之擴大，依前
    揭說明，應類推適用與有過失之規定，減輕被告之賠償責任
    。本院衡酌龔鑫鎂轉診延誤就醫自涉風險之行為結合其特殊
    體質及舊疾，增加截肢發生可能性之情節，認為就損害擴大
    部分，應再減輕被告10%之賠償責任，即就龔鑫鎂於阮綜合
    醫院術後組織壞死右下肢截肢之損害擴大部分，被告陳政易
    應負擔40%過失責任，龔鑫鎂應負擔60%之過失責任。
　⒋被告另辯稱龔鑫鎂自行購買成藥使用於傷口致其損害擴大部
    分，中山醫院之鑑定意見為：「患者本身有糖尿病史，傷口
    愈合困難，如果患者傷口處理不當會導致傷勢惡化，甚至有
    截肢的可能。黃藥水早期是用來作為傷口消毒之用，但會導
    致軟組織染色，所以現在醫療上已經被淘汰不再使用。必達
    定傷口乾粉噴霧劑要成份為優碘，可用於小傷口之消毒。但
    患者如果自行不當的傷口處理照顧就可能會導致傷口惡化不
    癒合及截肢之可能。」（重訴字卷第943-495頁），依鑑定
    意見龔鑫鎂購買之藥品，作用均為傷口之消毒，且非醫療上
    禁止使用之藥品，惟如患者不當的傷口照顧則可能導致傷口
    惡化及截肢之可能。準此，龔鑫鎂自行使用藥品致影響傷口
    惡化及截肢之可能者，應以龔鑫鎂不當使用藥品於其骨折之
    傷口照顧為前題，然原告否認有不當使用藥品，並以龔鑫鎂
    購買之成藥是用於小傷口並未使用於骨折之傷口等語，經查
    ：龔鑫鎂因系爭事故除受有右踝開放性骨折之傷害外，身體
    另有多處擦挫傷，而龔鑫鎂購買人生黃藥水及必達定傷口乾
    粉噴霧劑之時間為108年1月15日，有銷貨明細可憑（附民卷
    第67頁），當時龔鑫鎂之右踝開放性骨折業經阮綜合醫院進
    行清創及內固定手術完成，龔鑫鎂並於108年1月14日出院，
    則於龔鑫鎂住院期間其右踝骨折之傷口係由醫護人員進行適
    當之處理、用藥及包紮等專業照顧，其出院後之傷口護理，
    除回診外，關於居家照護部分，醫院必定會開立術後傷口處
    理之藥品及提供相關用藥資訊，衡情龔鑫鎂並無於甫出院翌
    日即自行購買成藥使用於骨折術後傷口之需求，則原告稱龔
    鑫鎂購買之藥品係用於其他小傷口，未使用於骨折之傷口，
    符合常理而應值採信，此外，被告並未舉證證明龔鑫鎂有在
    骨折傷口上不當使用自購藥品致傷口惡化，則被告此部分所
    辯尚難憑採。
  ⒌綜上，龔鑫鎂就系爭事故之發生應負50%過失責任，就損害
    擴大部分則應負擔60%過失責任，均應依過失相抵原則，減
    輕被告之賠責任，本院上開認定原告得請求被告賠償之項目
    及金額中：
  ⑴關於澄清醫院、阮綜合醫院之醫療費用690元、111,799元、
    阮綜合醫院住院期間相當於看護費用之損害19,800元、假牙
    及牙醫診所掛號費36,050元、成功合理藥局費用270元部分
    ，係損害擴大既有之損害，合計為168,609元，應減輕被告5
    0%賠償責任，故被告應賠償之金額為84,305元【168,609元×
    （1－50%）＝84,305元】。
  ⑵關於義大醫院醫療費11,090元、義大醫院住院期間相當於看
    護費用之損害13,200元、因截肢購買輪椅輔具及義肢費用72
    ,600元、其他增加生活上需要之費用7,129元、義大醫院出
    院後相當於看護費用之損害1,005,871元，係損害擴大後所
    生損害，另關於非財產上之損害150萬元，亦屬損害擴大後
    經本院整體評價被告應賠償之數額，合計為2,609,890元，
    應減輕被告60%賠償責任，故被告應賠償之金額為1,043,956
    元【2,609,890元×（1－60%）＝1,043,956元】。
  ⑶以上，依過失相抵原則減輕被告之賠償責任後，被告應賠償
    原告之金額為1,128,261元（84,305元＋1,043,956元＝1,12
    8,261元）。
　㈦保險人依本法規定所為之保險給付，視為被保險人損害賠償
    金額之一部分；被保險人受賠償請求時，得扣除之。強制汽
    車責任保險法第32條定有明文。龔鑫鎂已因系爭事故受領強
    制汽車責任保險之給付1,089,491元（重訴字卷第133-139頁
    ），扣除龔鑫鎂已受領之保險給付後，原告得向被告請求連
    帶賠償之金額為38,770元（1,128,261元-1,089,491元＝38,7
    70元）。
　㈧被告陳政易之抵銷抗辯無理由：
    被告陳政易以其亦因系爭事故受傷，請求賠償非財產上之損
    害150萬元，並與原告請求之金額主張抵銷云云，為原告所
    否認，依民事訴訟法第277條第1項前段規定，應由被告就其
    主張抵銷債權存在之有利於己之事實負舉證責任。惟被告  
    陳政易就其確因系爭事故受有傷害乙節，於本件訴訟並未提
    出任何事證例如受傷之照片或診斷證明書等為憑，尚難認被
    告陳政易此部分主張為真正。從而，被告陳政易據此所為之
    抵銷抗辯難認為有理由。
  ㈨給付有確定期限者，債務人自期限屆滿時起，負遲延責任。
　  給付無確定期限者，債務人於債權人得請求給付時，經其催
　  告而未為給付，自受催告時起，負遲延責任。其經債權人起
　  訴而送達訴狀，或依督促程序送達支付命令，或為其他相類
　  之行為者，與催告有同一之效力。民法第229條第1項、第2
　  項定有明文。又遲延之債務，以支付金錢為標的者，債權人
　  得請求依法定利率計算之遲延利息。但約定利息較高者，仍
　  從其約定利率。應付利息之債務，其利率未經約定，亦無法
　  律可據者，週年利率為5%。民法第233條第1項、第203條亦
    有明文。本件侵權行為損害賠償債權，核屬無確定期限之給
    付，既經龔鑫鎂提起刑事附帶民事訴訟，並送達訴狀，被告
    迄未給付，自應負遲延責任。是原告請求被告給付自起訴狀
    繕本送達翌日起至清償日止，按法定利率計算之遲延利息，
    亦屬有據。
五、綜上所述，原告依侵權行為之法律關係，請求被告連帶給付
    38,770元及自起訴狀繕本送達（附民卷第83、85頁）翌日即
    109年1月21日起至清償日止，按週年利率5%計算之法定遲延
    利息，為有理由，應予准許。原告逾上開範圍之請求，則無
    理由，應予駁回。
六、本件係適用簡易程序所為被告敗訴之判決，應依職權宣告假
    執行；被告王秋福聲明願供擔保聲請免為假執行，就原告勝
    訴部分，核無不合，爰酌定相當擔保金額宣告之，併就被告
    陳政易部分依職權為預供擔保免為假執行之宣告；至原告敗
    訴部分，其假執行之聲請即失其依據，應併予駁回。
七、本件判決之基礎已為明確，兩造其餘攻擊、防禦方法及舉證
    ，經核均與判決結果不生影響，爰不逐一論述，附此敘明。
八、訴訟費用負擔之依據：民事訴訟法第79條、第85條第2項。
中　　華　　民　　國　　111 　年　　5 　　月　　27　　日
                  民事第五庭    法  官　陳文爵
正本係照原本作成。
如對本判決上訴，須於判決送達後20日內向本院提出上訴狀。如
委任律師提起上訴者，應一併繳納上訴審裁判費。
中　　華　　民　　國　　111 　年　　5 　　月　　27　　日
                                書記官　楊玉華